台灣高等法院臺南分院民事判決　九十三年度上國易字第一號　Ｊ
　　　上　訴　人　德寶營造股份有限公司
　　　法定代理人　丁　○　○
　　　訴訟代理人　張　智　學　律師
　　　被 上 訴人　財政部台灣省中區國稅局
　　　法定代理人　庚　○　○
　　　訴訟代理人　戊　○　○
　　　被 上 訴人　財政部台灣省中區國稅局雲林縣分局
　　　法定代理人　辛　○　○
　　　被 上 訴人　財政部台灣省中區國稅局虎尾稽徵所
　　　法定代理人　癸　○　○
　　　訴訟代理人　壬　○　○
　　　　　　　　　乙　○　○
　　　被 上 訴人　法務部行政執行署嘉義行政執行處
　　　法定代理人　丙　○　○
　　　訴訟代理人　甲　○　○
　　　　　　　　　己　○　○
　　　　　　　　　子　○　○
右當事人間請求國家損害賠償事件，上訴人對於臺灣雲林地方法院中華民國九十二年
十一月十二日第一審判決（九十二年度國字第六號）提起上訴，經本院於九十三年六
月二十九日言詞辯論終結，茲判決如左：
    主      文
原判決關於駁回上訴人後開第二項之訴部分及訴訟費用之裁判均廢棄。
被上訴人法務部行政執行署嘉義行政執行處應給付上訴人新台幣壹佰壹拾萬零肆佰陸
拾玖元，及自民國九十二年四月二十五日起至清償日止，按週年利率百分之五計算之
利息。
其餘上訴駁回。
第一、二審訴訟費用由被上訴人法務部行政執行署嘉義行政執行處負擔三分之二，餘
由上訴人負擔。
    事實及理由
甲、程序方面：
一、本件上訴人向被上訴人請求國家賠償，已於九十二年五月七日等以書面提出國家
    賠償請求書，於九十二年六月二十三日分別為被上訴人所拒，有法務部行政執行
    署嘉義行政執行處九十二年度賠議字第０００００００一號及財政部台灣省中區
    國稅局九十二年賠議字第０００一號拒絕賠償理由書各一份附卷可稽（見原審卷
    第十二至十五頁、第二七至二九頁），上訴人提起本件訴訟符合國家賠償法第十
    條第一項、第十一條第一項程序上之規定，合先敘明。
二、按「提起上訴，應於第一審判決送達後二十日之不變期間內為之」民事訴訟法第
    四百四十條前段定有明文，本件原審判決係於九十二年十一月十七日送達上訴人
    訴訟代理人，此有送達證書附卷可稽（見原審卷第一三三頁），因上訴人住所位
    於台北縣新店市，依「法院訴訟當事人在途期間標準」之規定，應加計在途期間
    四日，則本件上訴期間應至九十二年十二月十一日始行屆滿。茲查上訴人已於九
    十二年十二月八日向原審法院提起上訴，有原審法院收狀章在卷可佐（見本院卷
    第五頁），並未遲誤上訴期間，至九十三年二月五日本院行準備程序時上訴人所
    提出者乃係上訴理由狀，是被上訴人謂上訴人至九十三年二月五日始提出上訴狀
    ，未遵守民事訴訟法上訴期間規定，顯有誤會。
乙、實體方面：
一、上訴人起訴主張：被上訴人法務部行政執行署嘉義行政執行處（以下簡稱嘉義行
    政執行處）受理九十一年度營稅執特專字第三二八七二號中勝砂石行（負責人陳
    淑）滯納營業稅案件，移送機關為雲林縣稅捐稽徵處，竟依被上訴人中區國稅
    局財政部台灣省中區國稅局雲林縣分局（以下簡稱國稅局雲林縣分局）之聲請，
    以納稅義務人中勝砂石行對上訴人有貨款債權，而對上訴人核發執行命令，即於
    強制執行程序中，依移送機關以外之機關即財政部台灣省中區國稅局之聲請，於
    九十二年一月二十二日對上訴人公司在台南市之登記地址核發執行命令，惟上開
    扣押貨款之執行命令，僅有扣押命令之內涵，並無支付轉給等之換價命令性質；
    嗣被上訴人嘉義行政執行處又依被上訴人財政部台灣省中區國稅局虎尾稽徵所（
    以下簡稱虎尾稽徵所）之聲請，逕對上訴人存放於合作金庫銀行新店分行之存款
    共新台幣（下同）一百一十萬零四百六十九元強制執行，且被上訴人嘉義行政執
    行處於九十二年三月三十一日核發命合作金庫銀行新店分行，扣押上訴人在該分
    行之債權，並交付轉給移送機關之執行命令，又非得有確定勝訴之判決，不得逕
    向第三人為強制執行，上訴人曾於九十二年四月十六日具狀聲明異議，然被上訴
    人嘉義行政執行處怠為撤銷違法之執行命令，仍繼續執行上訴人公司之存款債權
    ，並於民國九十二年四月二十五日將上開款項轉交予稅捐機關，顯係不法侵害上
    訴人之財產，而移送機關係本於行政權之作用，而聲請強制執行，應與其他被上
    訴人負連帶損害責任，爰依國家賠償法之規定，求為命被上訴人應連帶給付上訴
    人一百一十萬零四百六十九元，及自民國九十二年四月二十五日起至清償日止按
    週年利率百分之五計算之利息等語。原審為上訴人敗訴之判決，上訴人提起上訴
    ，於本院聲明：(一)原判決廢棄。(二)被上訴人應連帶給付上訴人一百一十萬零四百
    六十九元，及自九十二年四月二十五日起至清償日止，按年利率百分之五計算之
    利息。
二、被上訴人嘉義行政執行處則以：行政執行處本質上仍為行政機關，基於行政一體
    性，管轄權問題並不影響該執行命令之效力，且對第三人之金錢債權執行法律未
    明文為專屬管轄，而依行政程序法第一百十五條規定「行政處分違反土地管轄之
    規定者，除第一百一十一條第六款規定而無效者外，有管轄權之機關如就該事件
    仍應為相同之處分時，原處分無須撤銷，是以伊雖未囑託台南行政執行處執行，
    該執行命令非當然無效，第三人仍應依執行命令配合扣款，又系爭執行命令均向
    上訴人之法定地址送達，亦由其僱用之大廈管理員收受；而扣押命令可以同時加
    上換價命令，被上訴人於九十二年一月二十二日對上訴人扣押銷項貨款之執行命
    令，已包含有支付轉給之換價命令，上訴人怠於聲明異議亦有過失，且行政執行
    處係依移送機關聲請對納稅義務人對第三人之貨款債權執行，依法僅能形式審查
    ，並無實質審查之權責，故伊逕對上訴人之財產強制執行實符合強制執行法第一
    百十九條第二項規定，並無故意或過失不法侵害人民權益等語資為抗辯。爰求為
    為判決駁回上訴人之上訴。
三、被上訴人中區國稅局、國稅局雲林縣分局、虎尾稽徵所則以：嘉義行政執行處九
    十一年營稅執特專三二八七二號義務人中勝砂石行（負責人陳淑）滯納營業稅
    案件，移送機關原為雲林縣稅捐稽徵處，然因營業稅自九十二年一月一日起即改
    由國稅局負責稽徵，依據權責劃分，本件應由虎尾稽徵所負責稽徵，然因電腦轉
    檔錯誤，才將移送機關變為雲林縣分局；本件上訴人所爭執者為嘉義執行處九十
    二年一月二十二日及三月三十一日執行命令之效力、程序及內容適法妥當與否，
    而被上訴人等均為稅捐稽徵機關，就納稅義務人滯欠營業稅案件，移送執行或承
    受執行事件，乃係依法行使職權，故提供納稅義務人之財產資料請求依法強制執
    行，並無任何故意或過失，不法侵害人民自由或權利可言，顯與國家賠償之要件
    不符，上訴人之主張應無理由等語資為抗辯。爰求為為判決駁回上訴人之上訴。
四、上訴人主張被上訴人嘉義行政執行處受理雲林縣稅捐稽徵處移送中勝砂石行滯納
    營業稅案件，並依被上訴人中區國稅局雲林縣分局之聲請，於九十二年一月二十
    二日以納稅義務人中勝砂石行對上訴人有貨款債權，而對上訴人核發執行命令，
    因上訴人未聲明異議，被上訴人嘉義行政執行處復依被上訴人虎尾稽徵所之聲請
    ，於九十二年三月三十一日逕對上訴人存放於合作金庫銀行新店分行之存款強制
    執行，該分行並就上開執行扣押款所得開立九十二年四月二十五日期、面額一百
    一十萬零四百六十九元支票轉交予稅捐機關等情，業經本院調閱上開嘉義行政執
    行處九十一年度營稅特專字第三二八七二號營業稅法執行案件卷宗查明無訛，復
    為被上訴人所不爭執，上訴人上開主張應堪信實，上訴人復主張上開九十二年一
    月二十二日核發扣押銷項貨款之執行命令，僅有扣押命令之內涵，並無換價命令
    性質；被上訴人嘉義行政執行處竟依被上訴人虎尾稽徵所之聲請，逕對上訴人存
    放於銀行之存款強制執行，嗣經上訴人具狀聲明異議，被上訴人嘉義行政執行處
    亦怠為撤銷違法之執行命令，又上訴人公司設籍於台南市，上開執行命令亦有違
    強制執行管轄之規定，是被上訴人上開所為，顯係不法侵害上訴人之財產，應負
    國家賠償責任等語，則為被上訴人所否認，並以前情置辯，按「公務員於執行職
    務行使公權力時，因故意或過失不法侵害人民自由或權利者，國家應負損害賠償
    責任。公務員怠於執行職務，致人民自由或權利遭受損害者亦同。」國家賠償法
    第二條第二項定有明文，則本件所應審究者厥為：被上訴人等聲請或為強制執行
    是否有違法情事？上訴人是否受有損害？行為與損害間是否有因果關係？是否符
    合國家賠償的之要件？上訴人是否與有過失？
（一）被上訴人嘉義行政執行處方面：
　1.經查本件係第三人中勝砂石行因積欠營業稅由稅捐稽徵機關移送被上訴人嘉義行
　　政執行處強制執行，為公法上金錢給付義務之強制執行，屬行政執行法規範之範
　　圍，依該法第二十六條之規定，關於上開公法上金錢給付義務之強制執行準用強
　　制執行法之規定，又強制執行法第七條第一項固規定：「強制執行由應執行之標
　　的物所在地或應為執行行為地之法院管轄。」。惟行政執行處本質上仍為行政機
　　關，基於行政一體性，該管轄權問題並不影響該執行命令之效力，且「無管轄權
　　之行政執行處所核發之執行命令並非當然無效，僅當事人或利害關係人得聲明異
　　議，請求撤銷。若非屬當事人或利害關係人之第三人，仍應依據執行命令配合扣
　　款。」有法務部行政執行署法規及業務諮詢委員會第三十八次會議記錄決議一件
　　可資參照（見原審卷第七六至七九頁），是違背此項規定，並非當然無效，僅生
　　當事人得聲明異議而撤銷之問題，況對第三人之金錢債權強制執行，法律未有明
    文規定為專屬管轄且依其性質亦非專屬管轄，而「行政處分違反土地管轄之規定
    者，除第一百一十一條第六款規定而無效者外，有管轄權之機關如就該事件仍應
    為相同之處分時，原處分無須撤銷」，行政程序法第一百十五條亦定有明文，是
    以被上訴人嘉義行政執行處雖未囑託上訴人公司所在地所屬之台南行政執行處執
    行，該執行命令非當然無效，第三人仍應依執行命令配合扣款，是上訴人主張扣
    押違背管轄規定，其執行行為無效，尚有誤會。
  2.另查被上訴人嘉義行政執行處九十二年一月二十二日以嘉執乙一九十一年稅執字
    第○○○三二八七二號執行命令，扣押納稅義務人中勝砂石行對第三人即上訴人
    之銷項貨款債權，其主旨部份載明：「請辦理義務人中勝砂石行負責人陳淑（
    身分證字號：Ｚ000000000統一編號：00000000）存於貴公司
    銷貨貨款於新台幣壹佰壹拾參萬零肆佰玖拾玖元內扣押並就扣押情形即時回報本
    處，請查照」，說明部份則記載：「本處受理九十一年度營稅執特專字第三二八
    七二號義務人中勝砂石行之營業稅法執行事件，認有扣押右開義務人銷貨貨款之
    必要。」、「正本：德寶營造股份有限公司法代：陳偉明台南市東區○○○○○
    路二段二九七號七樓」有執行命令一件附卷可稽（見上開執行卷宗第二二頁）。
    從該執行命令之內容以觀，係扣押貨款之意甚明，至於「並就扣押情形即時回報
    本處，請查照。」等語，充其量只能解讀為就扣押之債權是否存在？債權額若干
    ？予以回報執行機關，尚難解釋為係命第三人將貨款債權支付執行機關轉交公債
    權人、移轉公債權人或由公債權人收取之「換價命令」，再參以被上訴人嘉義行
    政執行處於九十二年三月三十一日所核發之執行命令（含換價命令）其主旨即明
    示：「第三人即德寶營造股份有限公司對貴分行之債權，在新台幣壹佰壹拾萬零
    肆佰陸拾玖元或該金額以下之目前存款餘額範圍內，禁止第三人收取，貴分行亦
    不得向第三人清償，『應依本命令將該存款交付本處轉給移送機關』。」有上開
    執行命令在卷可佐（見上開執行卷宗第五七頁），二者之記載顯然不同，按將扣
    押命令及換價命令合併記載於同一執行命令，固非法所不許（最高法院五十六年
    台抗字第三三七號判例可資參照），惟「第三人不於前項期間內聲明異議，亦未
    依執行法院命令，將金錢支付債權人，或將金錢、動產或不動產支付或交付執行
    法院時，執行法院得因債權人之聲請，逕向該第三人為強制執行。」強制執行法
    第一百十九條第二項已有明文，上開扣押貨款既未包含有換價命令，已如前述，
    自難謂已符合上開法條所定之「未依執行法院命令，將金錢支付債權人，或將金
    錢、動產或不動產支付或交付執行法院」之情事，則執行機關即被上訴人嘉義行
    政執行處竟依上開規定，經函詢聲請機關後依其聲請，為逕對第三人強制執行之
    執行程序，嗣上訴人於九十二年四月十六日具狀聲明異議，被上訴人嘉義行政執
    行處復怠為撤銷扣押存款債權之執行命令，仍繼續執行並轉交上開款項予稅捐機
    關，其上開執行程序，顯有違誤。
  3.雖被上訴人嘉義行政執行處辯以：執行法院僅得就執行名義，及債權人所查報債
    務人之財產作形式審查，並無實質審查之權能，是其執行過程並無違失云云，按
    本件被上訴人嘉義行政執行處係因未對第三人即上訴人核發換價命令，即逕對上
    訴人為強制執行，於執行程序即行使公權力時顯違背強制執行法第一百十九條第
    二項之規定，即有違失，與是否應就欠稅人對第三人債權存在與否為實質審查無
    涉，被上訴人嘉義行政執行處上開辯解，應無可採。
　4.被上訴人嘉義行政執行處另以伊所核發之執行命令即使有瑕疵，亦僅發生第三人
　　依法聲明異議之問題，本件上訴人之所以一直未聲明異議，乃因公司法定地址無
　　人即刻處理管理員所收受之執行命令所致，縱使該執行命令同時記載扣押命令及
　　換價命令，其結果亦同云云，然按本件於另行核發換價命令後，依辦理強制執行
　　事件應行注意事項第六十四項第一款規定，第三人即上訴人仍得依強制執行法第
　　一百十九條第一項規定聲明異議，其在扣押命令或逕對第三人強制執行命令後異
　　議，依該法第一百十九條及第一百二十條條文對照以觀，僅生應由第三人或債權
　　人提起異議之訴或確認債權訴訟之不同，況本件上訴人於收受九十二年三月三十
　　一日扣押存款債權執行命令後即於九十二年四月十六日具狀聲明異議，其狀內並
　　已表明：程序亦應先對上訴人發支付轉給命令，並依強制執行法第十二條聲明異
　　議等語，有異議狀一件在卷可稽（見上開執行卷宗第五十九至六一頁），是上訴
　　人上開聲明異議內容已就執行機關之命令違法予以指摘，足見其異議乃係依據強
　　制執行法第十二條所為之聲明異議，自應依該條規定處理，乃被上訴人嘉義行政
　　執行處僅以函示諭知上訴人提起本件第三人異議之訴（按含國家賠償之請求，嗣
　　因執行程序已告終結上訴人乃撤回異議之訴部分訴訟），有法務部行政執行署嘉
　　義行政執行處九十二年四月二十一日嘉執乙一九十一年稅執字第０００三二八七
　　二號執行命令一件在卷可稽（見執行卷第六二頁），且於合作金庫銀行新店分行
　　依執行命令將上訴人之一百一十萬零四百六十九元存款開立到期日九十二年四月
　　二十五日之票據給付予被上訴人嘉義行政執行處時，隨即交由被上訴人中區國稅
　　局收受（詳執行案件卷第六十五頁）。是被上訴人嘉義行政執行處上開執行行為
　　顯已造成上訴人之損害，二者間並有因果關係甚明，是被上訴人嘉義行政執行處
　　所辯，亦無可取。
　5.被上訴人嘉義行政執行處復以中勝砂石行對上訴人有數筆工程款數百萬元，故伊
　　之執行行為縱使上訴人之積極財產減少，但消極財產亦同時減少，自得主張損益
　　相抵，上訴人要無損害可言等語資為抗辯，惟上訴人否認有積欠中勝砂石行債務
　　之情事，查第三人中勝砂石行於系爭營業稅執行案件中固陳明上訴人尚積欠伊工
　　程款有五、六百萬元，無法請到款等語，有九十二年三月十二日執行筆錄在卷（
　　詳執行案件卷宗第二五頁），並據其提出東西向快速公路古坑線Ｅ五０二－二標
　　三塊厝－東勢段工程承攬合約書一件附卷可佐（見執行案件卷第二七至三九頁）
　　，惟上開合約書僅能證明中勝砂石行有向上訴人承攬工程之情事，尚無從為上訴
　　人有積欠工程款之認定，再依中勝砂石行出具予上訴人之切結書其上已明載中勝
　　砂石行承攬上訴人之上開工程，所有工料款皆結算完畢並領迄無誤等語，有九十
　　年三月二十六日工程結算書一件附卷可佐（見原審卷第四九頁），是上訴人是否
　　有積欠中勝砂石行工程款債務一情，已非無疑，再參以證人即中勝砂石行實際負
　　責人張中庸到庭證稱：「有開出來的發票都已經有領到錢，切結書是我們出具的
　　，是實際上對我們有領到的工程款所為切結。工程合約書也還未結案，因要結束
　　時工程有沉陷的問題，所以還沒有驗收沒辦法實算：：我也沒有對德寶公司提出
　　請求給付工程款的訴訟。：：如果根據這份合約書沉陷量的部分要驗收才能請款
　　。：：我們與德寶公司仍有糾紛存在：：還有多少筆工程款要與德寶公司及東西
　　向快速公路台西古坑線工程單位確切計價才知道，確實的要以驗收還要東西向快
　　速公路工程單位撥款後以實作來計價。」（見本院卷第一七六至一七七頁筆錄）
　　，足見上開工程款仍須待驗收及實算之後，上訴人才有給付工程款之義務。此外
　　被上訴人嘉義行政執行處復未能積極舉證上訴人有積欠中勝砂石行債務之情事，
　　其抗辯上訴人因本件執行消極財產得以減少受有利益云云，委無足取。
　6.被上訴人嘉義行政執行處再以：上訴人未於案款解庫前提起異議之訴，讓管轄法
　　院作實質之審查與認定，亦未聲請停止執行以為救濟，上訴人與有過失云云，惟
　　按本件執行程序既因被上訴人嘉義行政執行處在未核發換價命令前即逕對上訴人
　　為強制執行，而有違失之情事，且於強制執行程序終結前，上訴人本得隨時聲明
　　異議，況上訴人雖未在收受扣押命令十日之期間內為聲明異議以為救濟，然上訴
　　人既已在扣押其存款債權時聲明異議，自難謂其有何歸責之情事，至是否聲請停
　　止執行上訴人本有選擇之權，而本件係因被上訴人嘉義行政執行處違法逕對上訴
　　人強制執行在先，於上訴人依法聲明異議（嗣經被上訴人嘉義行政執行處函諭提
　　起異議之訴）時，復未撤銷違法之執行程序或待上開異議程序有所結果始續為進
　　行，反於銀行交付執行款項時逕轉由稅捐機關收受，其疏忽從事，至為明顯。
　7.綜上，被上訴人嘉義行政執行處之抗辯，均無可採，則依國家賠償法第二條之規
　　定，上訴人請求被上訴人嘉義行政執行處負損害賠償責任，即屬有據。又上訴人
　　存於於銀行之款項計一百十萬零四百六十九元遭被上訴人嘉義行政執行處違法執
　　行轉交予聲請執行機關，上訴人主張受有上開金額之損害，應屬有據，按「回復
    原狀而應給付金錢者，自損害發生時起，加給利息。」民法第二百十三條第二項
　　定有明文，則上訴人請求被上訴人嘉義行政執行處給付自銀行開立解款支票之發
    票日即九十二年四月二十五日起至清償日止之法定遲延利息，亦無不合，應予准
    許。
（二）被上訴人中區國稅局、國稅局雲林縣分局、虎尾稽徵所部分：
    按被上訴人中區國稅局、國稅局雲林縣分局、虎尾稽徵所均為稅捐稽徵機關，其
    等就納稅義務人欠稅案件，予以移送行政執行處強制執行，乃行使其職責，而案
    件繫屬後，則依法由被上訴人嘉義行政執行處進行執行程序，為公債權人之被上
    訴人中區國稅局、國稅局雲林縣分局、虎尾稽徵所中就催收稅款、提供納稅義務
    人之財產資料等，請求依法強制執行，自無任何故意或過失可言，顯然與國家賠
    償之要件不符，上訴人請求其等賠償損害，洵屬無據。
五、綜上所述，上訴人主張被上訴人嘉義行政執行處違法執行伊存於銀行之款項並已
    轉交予聲請執行機關，致伊受有損害，應屬有據，至其另主張被上訴人中區國稅
    局、國稅局雲林縣分局、虎尾稽徵所應負連帶損害責任部分，則屬無據，從而，
    上訴人本於國家賠償之法律關係請求被上訴人法務部行政執行署嘉義行政執行處
    應給付上訴人一百十萬零四百六十九元，及自九十二年四月二十五日起至清償日
    止，按週年利率百分之五計算之法定遲延利息部分，為有理由，應予准許。逾此
    所為請求（即請求被上訴人中區國稅局、雲林縣分局、虎尾稽徵所連帶給付部分
    ），為無理由，不應准許。原審就上開應准許部分，為上訴人敗訴之判決，尚有
    未洽，上訴意旨指摘原判決此部分不當，求予廢棄改判，為有理由，爰由本院予
    以廢棄改判如主文第二項所示，至於上訴人之請求不應准許部分，原判決為上訴
    人敗訴之判決，經核於法並無不合，上訴意旨求予廢棄改判，為無理由，應駁回
    其上訴。
六、本件事證已臻明確，兩造其餘攻擊防禦方法與本件判決結果無涉，爰不一一論述
    。
七、據上論結，本件上訴為一部有理由，一部無理由，依民事訴訟法第四百五十條、
    第四百四十九條第一項、第七十九條，判決如主文。
中　　　華　　　民　　　國　　九十三　　年　　　七　　　月　　　十三　　日
　　　　　　　　　　　　　　　　　　臺灣高等法院臺南分院民事第二庭
~B1審判長法官　吳　　志　　誠
~B2　　　法官　李　　素　　靖
~B3　　　法官　周　　素　　秋
右為正本係照原本作成。
不得上訴。
中　　　華　　　民　　　國　　九十三　　年　　　七　　　月　　　十四　　日
~B法院書記官　劉　　清　　洪
